臺灣臺北地方法院民事判決　　　　　　　94年度簡上字第93號
上　訴　人　　乙○○
訴訟代理人　　詹振寧律師
被上訴人　　　富邦期貨股份有限公司
法定代理人　　甲○○
訴訟代理人　　丁○○
上列當事人間請求清償債務事件，上訴人對於中華民國93年12月
2日本院93年度北簡字第13089號第一審判決提起上訴，本院於94
年6月13日言詞辯論終結，判決如下：
     主  文
上訴駁回。
第二審訴訟費用由上訴人負擔。
     事實及理由
一、被上訴人起訴主張：上訴人於民國（下同）93年3月15日與
    其簽訂期貨交易受託契約（下稱系爭契約），嗣後並委託其
    分別於93年3月1/8日及93年3月19日共買進臺指期貨八口，
    因上訴人帳戶之權益總值低於原始保證金之30％，經其依約
    反向沖銷渠之所有倉位。沖銷結果造成損失新臺幣（下同）
    1, 419,400元，另上開交易之手續費及交易稅共計4,760元
    ，總計上訴人應給付伊1,424,160元，經以上訴人繳存之保
    證金抵償後，尚不足429,279元及自93年3月23日起至清償日
    止，按年息5％計算之利息，詎上訴人並未依約清償，辯稱
    非渠下單，然本件上訴人之帳號係上訴人之配偶即訴外人丙
    ○○（下稱上訴人配偶丙○○）於委託其買賣時所提供，且
    代理權之授與並不以書面為要件，口頭為之亦無不可，即便
    無積極授權，亦成立表見代理，上訴人亦應負授權人責任。
    而系爭交易分別於93年3月18日及19日成交前，上訴人即就
    其配偶丙○○之下單行為分別於93年3月17日及18日存入保
    證金，並有種種事實顯示上訴人即便無積極授權，至少亦已
    成立表見代理。另本件上訴人配偶丙○○所為委託被上訴人
    下單買賣之行為並非不法行為，故該行為仍應成立表見代理
    ，而應由上訴人負授權人責任。為此請求上訴人應給付
    429,279元及自93年3月23日起至清償日止，按年息百分之五
    計算之利息。
二、上訴人則以：（一）本件依被上訴人所提出之系爭契約及其
    附件授權書欄均屬空白，可知其於簽定系爭契約時，或簽訂
    系爭契約之後，被上訴人均明知其就期貨交易未曾授權任何
    人代理為期貨交易行為，且其從未向被上訴人辦理任何委託
    下單之程序，被上訴人自應僅憑其本人之指示下單，此項既
    知事實，於其未以書面親自向被上訴人辦理委託下單之前，
    均無任何改變，被上訴人或被上訴人之營業員亦能輕易憑此
    事實接受其本人之下單，對於其他人之下單均能輕易拒絕，
    被上訴人捨此不為，竟仍與丙○○為期貨交易之法律行為，
    顯係出於惡意或有重大過失，其因此所造成之損害，被上訴
    人或訴外人丙○○即應自負其責，何有向上訴人求償之理。
    （二）本件其於開戶後，隨即由被上訴人寄發「開戶詢証函
    」，該開戶詢証函上明確載明其「未授權任何代理人」，並
    經其於準備程序時聲請鈞院命被上訴人提出其開戶詢証函資
    料，惟迄未見被上訴人提出，依民事訴訟法第28 2條之1第1
    項之規定，其主張被上訴人明知上訴人「未授權任何代理人
    」之事實應屬真實，從而於系爭契約成立後，被上訴人亦均
    明知上訴人「未授權任何代理人」之事實，被上訴人嗣仍與
    丙○○為期貨交易之法律行為，益證係出於惡意或有重大過
    失。
   （三）又表見代理制度，僅意定代理有其適用，不法行為不
    得成立代理，亦不得成立表見代理，「表見代理云者，即代
    理人雖無代理權而因有可信其有代理權之正當理由，遂由法
    律課以授權人責任之謂，而代理僅限於意思表示範圍以內，
    不得為意思表示以外之行為，故不法行為及事實行為不僅不
    得成立代理，且亦不得成立表見代理。」，最高法院55年度
    台上字第1054號著有判例可稽，本件丙○○未經授權即利用
    上訴人之帳戶進行期貨交易，係屬侵權行為，其殊無就訴外
    人之不法之侵權行為負授權人責任之餘地，況不法行為不僅
    不得成立代理，且亦不得成立表見代理。
   （四）末查，本件其從未向被上訴人下單，則在無須提供交
    割帳戶之存摺、印章，即得以電話下單進行期貨交易，且被
    上訴人營業員於進行期貨交易之前亦未與帳戶原設立人即伊
    聯繫，交易後又未通知其本人之情形下，就系爭期貨之買進
    行為上，如何建構表見代理關係？等語資為抗辯。
三、本件原審就被上訴人之請求，為被上訴人勝訴判決，上訴人
    不服提起上訴，並聲明：原判決廢棄，被上訴人於第一審之
    訴及假執行之聲請均駁回；被上訴人聲明：上訴駁回。
四、本件之爭點：
（一）上訴人應否就上訴人配偶丙○○向被上訴人下單之行為負
      授權人責任？
（二）被上訴人有無民法第169條但書，明知或可得而知他人無
      代理權，仍與之為法律行為之情形？
五、爭點一方面：
（一）按各當事人就其所主張有利於己之事實，均應負舉證之責
      ，故一方已有適當之證明者，相對人欲否認其主張，即不
      得不更舉反證，原告於起訴原因已有相當之證明，被告對
      其主張，如抗辯其不實並提出反對之主張者，則被告對其
      反對之主張，亦應負證明之責，此為舉證責任分擔之原則
      ，若被告於抗辯事實並無確實證明方法，僅以空言爭執者
      ，當然認定其抗辯事實之非真正，而應為被告不利益之裁
      判，最高法院分別著有十九年上字第二三四五號、十八年
      上字第二八五五號、一六七九號判例可資參照。
（二）查被上訴人所提出之錄音帶（附於原審卷末證件存置袋）
      及其譯文（原審卷第72頁至95頁參照），以其內容形式上
      觀之，尚無前後矛盾、或跳耀不連續之情事，上訴人、上
      訴人配偶丙○○與被上訴人公司交涉過程亦有含括在內，
      且上開證據，亦經被上訴人分別於93年7月14日、8月19日
      於原審當庭交付上訴人收受，迄本件言詞辯論終結，上訴
      人已有充分之時間查對，並具體針對與真實不符之處或闕
      漏之處提出質疑，然上訴人僅於原審泛稱該譯文與錄音帶
      有所剪接，沒有連續，時間已久，不確認是否有說過這些
      話等語，而無法說明該錄音帶內容及其譯文有何不實，被
      上訴人就「錄音帶、譯文真正」此一負舉證責任之事實已
      有相當之證明，而上訴人於抗辯事實並無確實證明方法，
      僅以空言爭執，應為上訴人不利益之判斷，認定被上訴人
      所提出之錄音帶與譯文係屬真正。
（三）次按「由自己之行為表示以代理權授與他人，或知他人表
      示為其代理人而不為反對之表示者，對於第三人應負授權
      人之責任。」民法第169條前段定有明文。可知，1、本人
      有表見之事實，足使第三人信該他人有代理權。2、本人
      知他人表示為其代理人而不為反對之表示時，均應負表見
      代理責任。查：
１、上訴人係於93年3月15日上午至被上訴人公司開戶，期貨交
    易帳戶號碼為000000-0（下稱系爭帳戶），此為兩造所不爭
    執，且有系爭契約、電子交易帳戶委託買賣之風險預告書暨
    使用同意書、開戶同意書在卷可稽（原審卷第14頁至21頁參
    照），而上訴人配偶丙○○旋於同日10時25分許即去電被上
    訴人表示：「剛我太太去開戶。」，並正確說出上訴人所開
    期貨交易帳戶號碼為：「000000-0」。同月17日11時38分許
    ，復表明：「我是那林小姐的先生，我姓連」、「.... 她
    前一陣子不是有去開一個那個期貨戶」、「下單打給您就可
    以還是要打別期貨部門」，此有錄音帶譯文附卷可證（原審
    卷第72、75頁參照）。
２、上訴人配偶丙○○曾於93年3月17日上午11時42分許委託被
    上訴人以市價下單買進二口大台期貨，此有錄音帶譯文可證
    （原審卷第75、76頁參照），而被上訴人因期貨保證金不足
    ，通知補繳保證金，該電話為上訴人所接聽，被上訴人向上
    訴人表示：「.... 因為剛剛連先生剛打來下單，可是保證
    金不足，我們下單下不下去。」、「.... 你期貨要匯期貨
    專屬戶頭，不是銀行戶頭」、「不是，不是，期貨的戶頭是
    另外的，它有一個富邦的專屬戶頭。」。上訴人對此向被上
    訴人回應：「保證金不足？」、「要多少？」、「保證金，
    沒有啊，我早上已經匯了五十萬在我戶頭啊。」、「我現在
    網路上可以直接存進去嗎？在網路上」、「那我們剛剛的交
    易就不算嗎？」、「奇怪，那我為什麼網路上不能直接轉呢
    ？」。嗣後被上訴人於當日下午，去電向上訴人解釋保證金
    不足事宜，上訴人則稱：「就是今天早上的事嗎？」「（丙
    ○○）不在ㄟ！你打手機給他。」亦有前開錄音帶譯文可證
    （原審卷第76至78、80頁參照）。
３、93年3月22日，因上訴人系爭帳戶總值維持率不足，被上訴
    人先後於上午8時40分、10時53分許去電，分別由上訴人丙
    ○○、上訴人接聽。而上訴人與被上訴人之對談，係為：「
    （被上訴人：.... 我剛才有打給連先生，但他沒有接，但
    我還是要跟您報告一下，現在您裡面有八口期貨多單）。上
    訴人：對。」、「（被上訴人：那現在維持率的問題，那我
    今天還是用市價幫您出，但您今天如果不補的話，我明天營
    業員還是只能用市價直接幫您出。）。上訴人：嗯。」。復
    有前揭錄音帶譯文可考（原審卷第85、86頁參照）。
４、93年3月22日下午1時45分許，被上訴人就上訴人系爭帳戶總
    值維持率不足問題續向上訴人說明：「... 因為我們有規定
    如果您下午沒有補足維持率的話，我明天可能會以市價幫您
    出掉喔。」時，上訴人回答：「這個問題你有沒有問過我先
    生的意思？」、「你就跟我老公聯絡就好了。」。有前揭錄
    音帶譯文足憑（原審卷第87、88頁）。
（四）雖上訴人本人未曾親自向被上訴人下單，且上訴人配偶丙
      ○○於本件每筆交易前亦未明確表示「我是代理乙○○下
      單」，但綜合前揭事實觀之，既然上訴人配偶丙○○曾表
      明：「剛我太太去開戶。」、「我是那林小姐的先生。我
      姓連。」、「.... 他前一陣子不是有去開一個那個期貨
      戶」、「下單打給您就可以還是要打別期貨部門」，並利
      用上訴人所開系爭帳戶進行期貨交易，於目前社會通念上
      ，已該當基於代理人地位，以本人名義進行法律行為。次
      查，上訴人在被上訴人詢問相關辦理系爭期貨交易手續事
      宜時，自己向被上訴人表示：「就是今天早上的事嗎？」
      、「（丙○○）不在ㄟ！你打手機給他。」「這個問題你
      有沒有問過我先生的意思？」、「你就跟我老公聯絡就好
      了。」，此等行為顯由自己之行為表示以代理權授予上訴
      人配偶丙○○。再查，被上訴人向上訴人報告上訴人配偶
      丙○○所為系爭交易需要補繳保證金或系爭帳戶維持率不
      足時，上訴人亦未質疑為何其配偶可以渠帳戶進行期貨交
      易，或予以否認該等交易，並反而表示「保證金不足？」
      、「要多少？」、「保證金，沒有啊，我早上已經匯了五
      十萬在我戶頭啊。」、「我現在網路上可以直接存進去嗎
      ？在網路上」、「那我們剛剛的交易就不算嗎？」，或以
      「嗯」、「對」等語表示其承認之意旨，亦屬知他人表示
      為渠代理人而不為反對之表示。故對於上訴人配偶丙○○
      以上訴人代理人身分所為之法律行為，應負表見代理之責
      任。
六、爭點二部分：上訴人辯稱依被上訴人所提出之系爭契約及其
    附件授權書欄均屬空白，且由被上訴人寄發之開戶詢證函亦
    載明未授權任何代理人，是被上訴人明知或可得而知其就期
    貨交易未曾授權任何人代理其為期貨交易行為；被上訴人則
    以開戶文件及開戶詢證函均是表示開戶當時狀況等語；經查
    ，證人丙○○固到庭證稱其未取得上訴人之同意下單等語（
    見本院卷第37頁），惟本件上訴人於開戶時檢附其身分證影
    本，其身分證配偶欄即載明為丙○○，且上訴人亦填載丙○
    ○為其緊急連絡人（見本院卷第91、98頁），上訴人與上訴
    人配偶丙○○同財共居、係屬至親，而依目前金融商品交易
    實務，由配偶一方開立帳戶，然委由他方進行交易，或夫妻
    二人均可利用該帳戶進行交易之情事，並非罕見，而上訴人
    在被上訴人通知系爭交易事實時又未曾否認、提出質疑，被
    上訴人因此信上訴人配偶丙○○為有代理權之人，合乎常理
    ，尚難謂被上訴人明知或可得而知上訴人配偶丙○○無代理
    權。況上訴人於93年3月15日開戶時，同時簽有電子交易帳
    戶委託買賣之風險預告書暨使用同意書，其中第10條約定：
    「任何以本人帳號及密碼所為之委託買賣，視同本人所為之
    委託買賣，若有任何委託買賣交易糾紛，本人絕無異議且應
    負起完全責任」（見原審卷第20頁），是亦難以上訴人於開
    戶時未書立書面授權文件，即認被上訴人有惡意或重大過失
    。
七、綜上所述，上訴人對系爭交易應負表見代理之責。從而，被
    上訴人本於契約關係請求上訴人給付429,279元，及自93年3
    月23日起至清償日止，按年息百分之五計算之利息，為有理
    由，應予准許。又就民事訴訟法第437條適用簡易程序所為
    被告敗訴之判決，應依職權宣告假執行，民事訴訟法第389
    條第1項第4款定有明文。是原審判命上訴人如數給付，並依
    職權宣告假執行，於法並無不合。上訴意旨指摘原判決不當
    ，求予廢棄改判，為無理由，應予駁回其上訴。
八、據上論結，本件上訴為無理由，依民事訴訟法第436條之1第
    3項、第449條第1項、第78條，判決如主文。
中　　華　　民　　國　　94　　年　　7 　　月　　4  　日
                  民事第二庭審判長法　官　鄭純惠
                                  法  官  黃雯惠
                                  法  官  吳淑惠
以上正本係照原本作成。
本判決不得上訴。
中　　華　　民　　國　　94　　年　　7 　　月　　5 　　日
                                  書記官  劉芳菊
